【裁判字號】    90,台上,7517
【裁判日期】    901212
【裁判案由】    強盜
【裁判全文】
最高法院刑事判決                                九十年度台上字第七五一七號
    上   訴   人  台灣高等法院高雄分院檢察署檢察官
    上訴人即被告  乙○○
    被        告  甲○○原名.
右上訴人等因被告等強盜案件，不服台灣高等法院高雄分院中華民國九十年七月三十
一日第二審更審判決（九十年度上更(一)字第八二號，起訴案號：台灣屏東地方法院檢
察署八十六年度偵字第八九○八號），提起上訴，本院判決如左：
    主  文
原判決關於甲○○（原名黃文正）部分撤銷，發回台灣高等法院高雄分院。
其他上訴駁回。
    理  由
一、關於撤銷發回部分（即被告甲○○（黃文正）部分）：
本件原判決以公訴意旨略稱：被告黃文正與乙○○、陳亮中、周勝雄、黃尚禮（通緝
中）、吳俊輝等六人，共同意圖為自己不法之所有，由黃文正籌畫，謀議強劫被害人
簡瑋佐之財物。乃推由吳俊輝於民國八十六年十月十八日二十時四十五分許，將被害
人誘至屏東縣內埔鄉內田村內田橋旁福德祠，黃尚禮、乙○○與周勝雄、陳亮中分乘
兩輛機車到場，由周、陳二人在旁把風；黃、戴二人分持西瓜刀及類似霰彈槍之不明
槍支抵住被害人，喝令被害人交出現金，致被害人不能抗拒，任由黃尚禮自身上取走
新台幣（以下同）十五萬元等情。因認被告黃文正係共犯盜匪罪嫌云云。經審理結果
，認為被告黃文正部分之犯罪不能證明，因而撤銷第一審論處被告黃文正以共同意圖
為自己不法所有，以強暴致使不能抗拒而取他人之物罪刑部分之判決，改判諭知該被
告無罪，雖非無見。惟按事實審法院對於證據之判斷與事實之認定，除刑事訴訟法已
有明定之證據法則應遵守外，通常皆以本於生活經驗上認為確實之經驗法則、或理則
上當然之論理法則為其據，倘事實審法院對於證據之判斷，欠缺其合理性或適合性而
與事理顯有矛盾，即與經驗法則或論理法則有所違背，所為判決當然違法。又審理事
實之法院對於被告有利及不利之證據，應一律注意，詳為調查，綜合全案證據資料，
本於經驗法則以定其取捨，並將取捨證據及得心證之理由於判決內詳為說明。故證據
雖已調查，而尚有其他部分並未調查，仍難遽為被告有利或不利之認定；如有應調查
之證據未予調查，率行判決，其判決當然為違背法令。經查被告黃文正於警訊時供稱
：「（問：你如何知道外號阿明、莎力、阿雄、阿亮、阿輝等五名涉嫌強盜案？）是
阿輝和莎力要作案之前在我家店裡談論要向簡瑋佐搶錢之事，而當初我有聽到，並向
阿輝、莎力、阿明、阿雄等五人說簡瑋佐是我的記者，你們不要搶他之財物，他是我
自己的人……大約於八十六年十月五日晚上二十一時三十分在我家店裡計劃行搶」等
語（偵查卷第二十一頁反面），顯徵被告黃文正於謀議時在場，而共同被告吳俊輝於
第一審訊問時供稱：伊與黃文正及黃尚禮均不太熟云云（八十七年度訴緝字第十三號
卷第二十一頁反面），如果無訛，則吳俊輝既與被告黃文正不熟，黃文正又未參與計
劃，何以吳俊輝等人係在黃文正處商討行搶黃文正所熟識人之重大犯罪計劃？雖原判
決以吳俊輝係懾於簡瑋佐之「嚇唬」而稱係黃文正指使作案，惟據被害人簡瑋佐於警
訊時曾稱：「（問：你如何知道動手行搶之人為綽號莎力、阿明、阿雄、阿亮等四人
？）吳俊輝說出是黃文正指使這件強盜案後，我們要吳俊輝將黃文正叫來屏東後，黃
文正親口向我講的，而且黃文正也向我坦承是綽號莎力之男子要他設計我的……黃文
正向我供出全部案情後，拜託我給他時間解決，他會叫他們幾個人將錢還我」等語（
警卷第二頁反面、第三頁反面），如屬實情，則被告黃文正既與吳俊輝不熟，何以要
擔負吳俊輝等人之犯罪，並向被害人坦承係伊所設計？苟被告與本盜匪案無干，其何
能命其他共犯歸還贓款﹖原判決置此等不利於被告黃文正之證據於不顧，僅就有利於
被告之事證予以論列，於法尚有未洽且有理由不備之違誤。另共同被告乙○○於警訊
時供稱：「（問：何人策劃該起強盜案？）事後係黃尚禮向我說該件案件係吳俊輝及
黃文正兩人策劃的，由黃尚禮找我們執行的」（警訊第九頁），及共同被告周勝雄供
稱：「（問：何人策劃你知否？）本來我不知道，但案發後，黃尚禮向我講，這件事
情原先是黃文正、吳俊輝二人欠一名長治鄉的男子四萬元……而黃某及吳某二人沒有
錢還，才共同邀及黃尚禮等人共同策劃，商討如何還錢之事，又看那名被搶的男子身
上隨時都帶有很多現金，才策劃行搶」等語（警卷第十二頁反面），原判決理由雖說
明上開供詞為共同被告之聽聞證據，黃尚禮是否據實告知，抑或另有企圖，是否為分
配得較多贓款云云，而為被告有利之認定。然究竟實情若何，自應傳訊黃尚禮說明，
黃尚禮既未到案，而被告黃文正是否完全與本案無關，尚有上開疑點未明，自非得以
推測之詞而為論斷，原審未究明實情，以為判斷之依據，遽予改判被告黃文正無罪，
亦有應於審判期日調查之證據而未調查之違法。檢察官上訴意旨指摘原判決此部分違
背法令，尚非全無理由，應認仍有撤銷發回更審之原因。
二、關於駁回部分（即上訴人乙○○部分）：
按查第三審上訴書狀，應敘述上訴之理由，其未敘述者，得於提起上訴後十日內補提
理由書於原審法院，已逾上述期間，而於第三審法院未判決前仍未提出上訴理由書狀
者，第三審法院應以判決駁回之，刑事訴訟法第三百八十二條第一項、第三百九十五
條後段規定甚明。本件上訴人乙○○因盜匪案件，不服原審判決，於九十年九月五日
提起上訴，並未敘述理由，迄今逾期已久，於本院未判決前仍未提出，依上開規定，
其此部分之上訴自非合法，應予駁回。
據上論結，應依刑事訴訟法第三百九十五條後段、第三百九十七條、第四百零一條，
判決如主文。
中      華      民      國     九十     年     十二     月     十二     日
                              最高法院刑事第十一庭
                                  審判長法官  林  增  福
                                        法官  邵  燕  玲
                                        法官  吳  昆  仁
                                        法官  陳  世  雄
                                        法官  惠  光  霞
      右正本證明與原本無異
                                              書  記  官
中      華      民      國     九十     年     十二     月     十九     日


司法院資訊處製作；財團法人民間司法改革基金會備份。
